---
title: "Deskriptivna"
author: "SAProfiti"
date: "15/12/2020"
output: pdf_document
---

```{r setup, include=FALSE}
knitr::opts_chunk$set(echo = TRUE)
```

```{r, echo=FALSE, message=FALSE}
library('tidyverse')
library('knitr')
```

# Uvod

Navike svakog čovjeka mogu imati pozitivan ili negativan utjecaj na njegovo zdravlje. U moderno doba uobičajeno je da čovjek iz raznih izvora saznaje razne informacije o utjecaju pojedinih akcija na zdravlje. U moru informacija ponekad je, međutim, teško razlučiti bitno od nebitnog, istinito od neistintog i odrediti koje navike imaju stvarni utjecaj na zdravlje i koliki taj utjecaj zapravo jest. 

Cilj ovog projekta je istražiti preventivne mjere i zdravstvene tegobe koje imaju ljudi u raznim američkim gradovima, utvrditi postoji li razlika u navikama ljudi u različitim gradovima i potencijalno pronaći vezu između pojedinih navika i zdravstvenih stanja.

# Učitavanje podataka

## Učitavanje i upoznavanje s podatcima

Prvi korak je učitavanje i osnovno upoznavanje s podatcima.

```{r}
health_data = read.csv("data_health_and_prevention.csv")
dim(health_data)
```

Podatci se sastoje od 16000 redaka i 10 stupaca. Svaki redak izražava udio stanovnika nekog američkog grada koji se pridržava određene preventivne mjere ili ima određeno zdravstveno stanje.

Tablice mogućih mjera i zdravstvenih stanja i njihov skraćen oblik dane su ovdje:

```{r, echo=FALSE}
preventions = health_data[health_data["Category"] == "Prevention", c("Short_Question_Text", "Measure")] %>% distinct()
kable(preventions, caption = "Prevention")
illnesses = health_data[health_data["Category"] == "Health Outcomes", c("Short_Question_Text", "Measure")] %>% distinct()
kable(illnesses, caption = "Health Outcomes")
```
## Manipulacija podatcima

Za lakšu obradu podataka pretvaramo sljedeće stupce u faktorske varijable:

```{r}
health_data$StateDesc = as.factor(health_data$StateDesc)
health_data$CityName = as.factor(health_data$CityName)
health_data$Category = as.factor(health_data$Category)
health_data$Measure = as.factor(health_data$Measure)
health_data$DataValueTypeID = as.factor(health_data$DataValueTypeID)
health_data$Short_Question_Text = as.factor(health_data$Short_Question_Text)
```

Svi podatci u datasetu izraženi su u dvije varijante: kao sirova stopa (Crude Rate) i kao dobno prilagođena stopa (Age-Adjusted Rate). Za razliku od sirove stope, dobno prilagođena uzima u obzir razlike u dobnoj raspodjeli stanovništva u različitim gradovima. S obzirom da države i gradove koje ćemo uspoređivati imaju različitu dobnu raspodjelu stanovništva, odlučili smo koristiti dobno prilagođene podatke.

```{r}
health_data_adj = health_data[health_data$DataValueTypeID== "AgeAdjPrv",]
```

U pomoćne varijable dodajemo podatke o populaciji i broju gradova za svaku saveznu državu i statistike po pojedinim saveznim državama.

```{r, message=FALSE}
state_data <- health_data_adj %>% group_by(StateDesc) %>% summarise(
  City.count = n_distinct(CityName),
  Population.count = sum(unique(PopulationCount))
)

per_state_summary <- health_data_adj %>% 
  group_by(StateDesc, Category, Measure, Short_Question_Text) %>% summarise(
  Total.percentage = sum(Data_Value*PopulationCount)/sum(PopulationCount),
  Population = sum(PopulationCount),
  Population.affected = round(sum(Data_Value*PopulationCount)/100)
)

```

Za daljnji rad u dataset dodajemo nove stupce za postotak u svom mjerenom stanovništvu i ukupan broj ljudi zahvaćenih određenom mjerom ili zdravstvenim stanjem.
```{r, message=FALSE}
health_data_adj$Percentage_in_Total = 
  health_data_adj$Data_Value*health_data_adj$PopulationCount/sum(state_data$Population.count)

health_data_adj$Affected_population = 
  round( health_data_adj$Data_Value*health_data_adj$PopulationCount*0.01)
```


```{r, echo=FALSE, message=FALSE}
#Definiranje redoslijeda za Mjere - bit ce potrebno kasnije

health_data_adj$Short_Question_Text <- factor(health_data_adj$Short_Question_Text, levels = c("Cholesterol Screening","Health Insurance","Taking BP Medication","Annual Checkup","Arthritis","Cancer (except skin)","Chronic Kidney Disease","COPD","Coronary Heart Disease","Current Asthma","Diabetes","High Blood Pressure","High Cholesterol","Mental Health","Physical Health","Stroke"))
```

# Deskriptivna statistika

## Ukupni podatci

```{r, include=FALSE}
library(ggplot2)
#myBlue <- rgb(0.1,0.1,0.7,0.5)
myPurple <- rgb(0.62, 0.64, 0.7)
#myGreen <- rgb(0.3,0.8,0.1,0.6)
myBlue <- rgb(0.24, 0.48, 0.54)
myPink <- rgb(0.86, 0.76, 0.81)

```

Prikaz raspodjele udjela građana koji primjenjuju pojedine preventivne mjere i imaju pojedina zdravstvena stanja:

```{r, echo=FALSE}
boxplot(health_data_adj[health_data_adj$Short_Question_Text == "Cholesterol Screening",]$Data_Value,
        health_data_adj[health_data_adj$Short_Question_Text == "Health Insurance",]$Data_Value,
        health_data_adj[health_data_adj$Short_Question_Text == "Taking BP Medication",]$Data_Value,
        health_data_adj[health_data_adj$Short_Question_Text == "Annual Checkup",]$Data_Value,
        names = c("Cholesterol scr", "Health insurance", "BP medication", "Annual checkup"),
        col = myPurple
        #ylim = c(0,100)
        )

onlyHealthOutcomes = health_data_adj %>% filter(Category == "Health Outcomes")
# ne znam zasto prikazuje i podatke koji nisu prosli kroz filter :(
par(mar=c(12,5,1,1))
boxplot(Data_Value ~ Short_Question_Text, onlyHealthOutcomes, col = myBlue, las=2, xlab="")
mtext("Short_Question_Text", side=1, line=10.5)

```

Pregledom histograma za svaku mjeru, primjećujemo da ih većina prati približno normalnu razdiobu, uz iznimku BP Medication koji izgleda bimodalno:

```{r, echo=FALSE}
old.par <- par(mfrow=c(2,3))
for (measure in unique(health_data_adj$Short_Question_Text)) {
  if (unique(health_data_adj[health_data_adj$Short_Question_Text == measure,]$Category) == c("Prevention")){
    color = myPurple
  } else {
    color = myBlue
  }
  hist(health_data_adj[health_data_adj$Short_Question_Text == measure,]$Data_Value, main = measure, xlab = "%", col = color)
}
par(old.par)
```

```{r, echo=FALSE, message=FALSE, include=FALSE}
#Ovo je nemoguce lijepo formatirat u pdfu pa sam izbacila
#Mjere položaja i rasipanja za svaku preventivnu mjeru i health outcome
measure_summary <- health_data_adj %>% 
  group_by(Short_Question_Text) %>% summarise(
  Total.percentage = sum(Data_Value*PopulationCount/sum(state_data$Population.count)),
  Median.percentage = median(Data_Value),
  Q1.percentage = quantile(Data_Value, probs = 0.25),
  Q3.percentage = quantile(Data_Value, probs = 0.75),
  Min.percentage = min(Data_Value),
  Max.percentage = max(Data_Value),
  Range.percentage = max(Data_Value)-min(Data_Value),
  IQR.percentage = IQR(Data_Value),
  Std.percentage = sd(Data_Value)
)

```

## Podaci grupirani po saveznim državama

Prikaz raspodjele udjela građana po državama koji primjenjuju pojedine preventivne mjere i koji imaju pojedina zdravstvena stanja:

```{r, echo=FALSE}
#Boxplotovi za podatke ako grupiramo po saveznim državama

boxplot(per_state_summary[per_state_summary$Short_Question_Text == "Cholesterol Screening",]$Total.percentage,
        per_state_summary[per_state_summary$Short_Question_Text == "Health Insurance",]$Total.percentage,
        per_state_summary[per_state_summary$Short_Question_Text == "Taking BP Medication",]$Total.percentage,
        per_state_summary[per_state_summary$Short_Question_Text == "Annual Checkup",]$Total.percentage,
        names = c("Cholesterol scr", "Health insurance", "BP medication", "Annual checkup"),
        col = myPurple
        )

#isti problem kao i gore
onlyHealthOutcomes = per_state_summary %>% filter(Category == "Health Outcomes")
par(mar=c(12,5,1,1))
boxplot(Total.percentage ~ Short_Question_Text, data = onlyHealthOutcomes, col = myBlue, las=2, xlab="")
mtext("Short_Question_Text", side=1, line=10.5)
```

## Statistike - Ohio i Florida

Prikaz udjela stanovnika koji se pridržavaju pojedinih mjera za Ohio i Floridu:

```{r, echo=FALSE}
#Deskriptivna statistika za Ohio i Floridu

Ohio <- per_state_summary[(per_state_summary$StateDesc == "Ohio" & per_state_summary$Category == "Prevention"),]

Florida <- per_state_summary[(per_state_summary$StateDesc == "Florida" & per_state_summary$Category == "Prevention"),]

counts <- matrix(c(Ohio$Total.percentage, Florida$Total.percentage), nrow = 2, byrow = TRUE)

barplot(counts, names = c("Cholesterol scr", "Health insurance", "BP medication", "Annual checkup"), col = c(myPurple, myBlue), beside = TRUE)
legend("top",
      legend = c("Ohio", "Florida"),
       fill = c(myBlue, myPurple))

```

## Statistike - Illinois, Iowa i South Dakota

Prikaz udjela stanovništva koje boluje od kroničnih plućnih bolesti (COPD)u državama Illinois, Iowa i South Dakota:

```{r, echo=FALSE}
#Deskriptivna statistika za odabrane savezne drzave
Illinois_COPD <- per_state_summary[(per_state_summary$StateDesc == "Illinois" & per_state_summary$Short_Question_Text == "COPD"),]

Iowa_COPD <- per_state_summary[(per_state_summary$StateDesc == "Iowa" & per_state_summary$Short_Question_Text == "COPD"),]

S_Dakota_COPD <- per_state_summary[(per_state_summary$StateDesc == "South Dakota" & per_state_summary$Short_Question_Text == "COPD"),]

barplot(c(Illinois_COPD$Total.percentage, Iowa_COPD$Total.percentage, S_Dakota_COPD$Total.percentage), col = c(myPink, myPurple, myBlue), names = c("Illinois", "Iowa", "South Dakota"))
```
