---
title: "Spojeno"
author: "Grgur"
date: "12/16/2020"
output: pdf_document
---

```{r setup, include=FALSE}
knitr::opts_chunk$set(echo = TRUE)
options(width = 60)
```

```{r, echo=FALSE, message=FALSE}
library('tidyverse')
library('knitr')
library('formatR')
library('dbplyr')
library('ggplot2')
```

# Uvod

Navike svakog čovjeka mogu imati pozitivan ili negativan utjecaj na njegovo zdravlje. U moderno doba uobičajeno je da čovjek iz raznih izvora saznaje razne informacije o utjecaju pojedinih akcija na njegovo zdravlje. U moru informacija ponekad je, međutim, teško razlučiti bitno od nebitnog, istinito od neistintog i odrediti koje navike imaju stvarni utjecaj na zdravlje i koliki taj utjecaj zapravo jest. 

Cilj ovog projekta je istražiti preventivne mjere i zdravstvene tegobe koje imaju ljudi u raznim američkim gradovima, postoji li razlika u navikama ljudi u različitim gradovima i potencijalno pronaći vezu između pojedinih navika i njihovih utjecaja na zdravlje.

# Učitavanje podataka

## Učitavanje i upoznavanje s podatcima

Prvi korak je učitavanje i osnovno upoznavanje s podatcima.

```{r}
health_data = read.csv("data_health_and_prevention.csv")
dim(health_data)
```
Podatci se sastoje od 16000 redaka i 10 stupaca. Svaki redak izražava udio stanovnika nekog američkog grada koji se pridržava određene preventivne mjere ili ima određeno zdravstveno stanje.

\newpage

Tablice mogućih mjera i zdravstvenih stanja i njihov skraćen oblik dane su ovdje:

```{r, echo=FALSE}
preventions = health_data[health_data["Category"] == "Prevention", c("Short_Question_Text", "Measure")] %>% distinct()
kable(preventions, align = "lr", caption = "Prevention")
illnesses = health_data[health_data["Category"] == "Health Outcomes", c("Short_Question_Text", "Measure")] %>% distinct()
kable(illnesses, align = "lr", caption = "Health Outcomes")
```
\newpage
## Manipulacija podatcima

Za lakšu obradu podataka pretvaramo sljedeće stupce u faktorske varijable:

```{r}
health_data$StateDesc = as.factor(health_data$StateDesc)
health_data$CityName = as.factor(health_data$CityName)
health_data$Category = as.factor(health_data$Category)
health_data$Measure = as.factor(health_data$Measure)
health_data$DataValueTypeID = as.factor(health_data$DataValueTypeID)
health_data$Short_Question_Text = as.factor(health_data$Short_Question_Text)
```

Svi podatci u datasetu izraženi su u dvije varijante: kao sirova stopa (Crude Rate) i kao dobno prilagođena stopa (Age-Adjusted Rate). Za razliku od sirove stope, dobno prilagođena uzima u obzir razlike u dobnoj raspodjeli stanovništva u različitim gradovima. S obzirom da države i gradove koje ćemo uspoređivati imaju različitu dobnu raspodjelu stanovništva, odlučili smo koristiti dobno prilagođene podatke.

```{r}
health_data_adj = health_data[health_data$DataValueTypeID== "AgeAdjPrv",]
```

U pomoćne varijable dodajemo podatke o populaciji i broju gradova za svaku saveznu državu i statistike po pojedinim saveznim državama.

```{r, message=FALSE}
state_data <- health_data_adj %>% group_by(StateDesc) %>% summarise(
  City.count = n_distinct(CityName),
  Population.count = sum(unique(PopulationCount))
)

per_state_summary <- health_data_adj %>% 
  group_by(StateDesc, Category, Measure, Short_Question_Text) %>% summarise(
  Total.percentage = sum(Data_Value*PopulationCount)/sum(PopulationCount),
  Population = sum(PopulationCount),
  Population.affected = round(sum(Data_Value*PopulationCount)/100)
)

```

Za daljnji rad u dataset dodajemo nove stupce za postotak u svom mjerenom stanovništvu i ukupan broj ljudi zahvaćenih određenom mjerom ili zdravstvenim stanjem.
```{r, message=FALSE}
health_data_adj$Percentage_in_Total = 
  health_data_adj$Data_Value*health_data_adj$PopulationCount/sum(state_data$Population.count)

health_data_adj$Affected_population = 
  round( health_data_adj$Data_Value*health_data_adj$PopulationCount*0.01)
```


```{r, echo=FALSE, message=FALSE}
#Definiranje redoslijeda za Mjere - bit ce potrebno kasnije

health_data_adj$Short_Question_Text <- factor(health_data_adj$Short_Question_Text, levels = c("Cholesterol Screening","Health Insurance","Taking BP Medication","Annual Checkup","Arthritis","Cancer (except skin)","Chronic Kidney Disease","COPD","Coronary Heart Disease","Current Asthma","Diabetes","High Blood Pressure","High Cholesterol","Mental Health","Physical Health","Stroke"))
```

\newpage

# Deskriptivna statistika

## Ukupni podatci

```{r, include=FALSE}
library(ggplot2)
myRed <- rgb(0.6, 0.3, 0.3)
myPurple <- rgb(0.52, 0.2, 0.52)
myGreen <- rgb(0.3, 0.6, 0.3)
myBlue <- rgb(0.24, 0.48, 0.84)
myPink <- rgb(0.86, 0.76, 0.81)

```

Prikaz raspodjele udjela građana koji primjenjuju pojedine preventivne mjere i imaju pojedina zdravstvena stanja:

```{r, echo=FALSE}
boxplot(health_data_adj[health_data_adj$Short_Question_Text == "Cholesterol Screening",]$Data_Value,
        health_data_adj[health_data_adj$Short_Question_Text == "Health Insurance",]$Data_Value,
        health_data_adj[health_data_adj$Short_Question_Text == "Taking BP Medication",]$Data_Value,
        health_data_adj[health_data_adj$Short_Question_Text == "Annual Checkup",]$Data_Value,
        names = c("Cholesterol scr", "Health insurance", "BP medication", "Annual checkup"),
        col = myPurple
        #ylim = c(0,100)
        )

onlyHealthOutcomes = health_data_adj %>% filter(Category == "Health Outcomes")
# ne znam zasto prikazuje i podatke koji nisu prosli kroz filter :(
par(mar=c(12,5,1,1))
boxplot(Data_Value ~ Short_Question_Text, onlyHealthOutcomes, col = myBlue, las=2, xlab="", ylab = "Value (%)")

```

\newpage

Pregledom histograma za svaku mjeru, primjećujemo da ih većina prati približno normalnu razdiobu, uz iznimku BP Medication koji izgleda bimodalno:

```{r, echo=FALSE}
old.par <- par(mfrow=c(2,3))
for (measure in unique(health_data_adj$Short_Question_Text)) {
  if (unique(health_data_adj[health_data_adj$Short_Question_Text == measure,]$Category) == c("Prevention")){
    color = myPurple
  } else {
    color = myBlue
  }
  hist(health_data_adj[health_data_adj$Short_Question_Text == measure,]$Data_Value, main = measure, xlab = "%", col = color)
}
par(old.par)
```

```{r, echo=FALSE, message=FALSE, include=FALSE}
#Ovo je nemoguce lijepo formatirat u pdfu pa sam izbacila
#Mjere položaja i rasipanja za svaku preventivnu mjeru i health outcome
measure_summary <- health_data_adj %>% 
  group_by(Short_Question_Text) %>% summarise(
  Total.percentage = sum(Data_Value*PopulationCount/sum(state_data$Population.count)),
  Median.percentage = median(Data_Value),
  Q1.percentage = quantile(Data_Value, probs = 0.25),
  Q3.percentage = quantile(Data_Value, probs = 0.75),
  Min.percentage = min(Data_Value),
  Max.percentage = max(Data_Value),
  Range.percentage = max(Data_Value)-min(Data_Value),
  IQR.percentage = IQR(Data_Value),
  Std.percentage = sd(Data_Value)
)

```

\newpage

## Podaci grupirani po saveznim državama

Prikaz raspodjele udjela građana po državama koji primjenjuju pojedine preventivne mjere i koji imaju pojedina zdravstvena stanja:

```{r, echo=FALSE}
#Boxplotovi za podatke ako grupiramo po saveznim državama

boxplot(per_state_summary[per_state_summary$Short_Question_Text == "Cholesterol Screening",]$Total.percentage,
        per_state_summary[per_state_summary$Short_Question_Text == "Health Insurance",]$Total.percentage,
        per_state_summary[per_state_summary$Short_Question_Text == "Taking BP Medication",]$Total.percentage,
        per_state_summary[per_state_summary$Short_Question_Text == "Annual Checkup",]$Total.percentage,
        names = c("Cholesterol scr", "Health insurance", "BP medication", "Annual checkup"),
        col = myPurple
        )

#isti problem kao i gore
onlyHealthOutcomes = per_state_summary %>% filter(Category == "Health Outcomes")
par(mar=c(12,5,1,1))
boxplot(Total.percentage ~ Short_Question_Text, data = onlyHealthOutcomes, col = myBlue, las=2, xlab="", ylab="Value(%)")
```

\newpage

## Statistike - Ohio i Florida

Prikaz udjela stanovnika koji se pridržavaju pojedinih mjera za Ohio i Floridu:

```{r, echo=FALSE}
#Deskriptivna statistika za Ohio i Floridu

Ohio <- per_state_summary[(per_state_summary$StateDesc == "Ohio" & per_state_summary$Category == "Prevention"),]

Florida <- per_state_summary[(per_state_summary$StateDesc == "Florida" & per_state_summary$Category == "Prevention"),]

counts <- matrix(c(Ohio$Total.percentage, Florida$Total.percentage), nrow = 2, byrow = TRUE)

barplot(counts, names = c("Cholesterol scr", "Health insurance", "BP medication", "Annual checkup"), col = c(myRed, myGreen), beside = TRUE)
legend("top",
      legend = c("Ohio", "Florida"),
       fill = c(myRed, myGreen))

```

Hi-kvadrat testovi proporcija za Ohio i Floridu:

Prvi test uspoređuje udio cholesterol screening-a u Ohiu i Floridi.
Hipoteze:
H0 - udjeli su jednaki
H1 - udio u Floridi je veći nego udio u Ohiu
Dobivamo ekstremno malu p-vrijednost pa možemo odbaciti H0 u korist H1

Drugi test uspoređuje udio heart insurance-a u Ohiu i Floridi.
Hipoteze:
H0 - udjeli su jednaki
H1 - udio u Floridi je veći nego udio u Ohiu
Dobivamo ekstremno malu p-vrijednost pa možemo odbaciti H0 u korist H1

Treći test uspoređuje udio Uzimanja lijekova za visoki krvni tlak u Ohiu i Floridi.
Hipoteze:
H0 - udjeli su jednaki
H1 - udio u Ohiu je veći nego udio u Floridi
Dobivamo ekstremno malu p-vrijednost pa možemo odbaciti H0 u korist H1

Četvrti test uspoređuje udio godišnjih pregleda u Ohiu i Floridi.
Hipoteze:
H0 - udjeli su jednaki
H1 - udio u Ohiu je veći nego udio u Floridi
Dobivamo ekstremno malu p-vrijednost pa možemo odbaciti H0 u korist H1


Zbog velikih uzoraka u hi-kvadrat testu proporcija uvijek ćemo dobiti male p-vrijednosti
pa i jako male razlike u proporcijama ispadaju statistički značajne.

```{r}
#Hi-kvadrat testovi proporcije za Ohio i Floridu

res1 <- prop.test(c(Ohio[Ohio$Short_Question_Text == "Cholesterol Screening",]$Population.affected, Florida[Florida$Short_Question_Text == "Cholesterol Screening",]$Population.affected), c(Ohio[Ohio$Short_Question_Text == "Cholesterol Screening",]$Population, Florida[Florida$Short_Question_Text == "Cholesterol Screening",]$Population), alternative ="l")

res1

res2 <- prop.test(c(Ohio[Ohio$Short_Question_Text == "Health Insurance",]$Population.affected, Florida[Florida$Short_Question_Text == "Health Insurance",]$Population.affected), c(Ohio[Ohio$Short_Question_Text == "Health Insurance",]$Population, Florida[Florida$Short_Question_Text == "Health Insurance",]$Population), alternative ="l")

res2

res3 <- prop.test(c(Ohio[Ohio$Short_Question_Text == "Taking BP Medication",]$Population.affected, Florida[Florida$Short_Question_Text == "Taking BP Medication",]$Population.affected), c(Ohio[Ohio$Short_Question_Text == "Taking BP Medication",]$Population, Florida[Florida$Short_Question_Text == "Taking BP Medication",]$Population), alternative ="g")

res3

res4 <- prop.test(c(Ohio[Ohio$Short_Question_Text == "Annual Checkup",]$Population.affected, Florida[Florida$Short_Question_Text == "Annual Checkup",]$Population.affected), c(Ohio[Ohio$Short_Question_Text == "Annual Checkup",]$Population, Florida[Florida$Short_Question_Text == "Annual Checkup",]$Population), alternative ="g")

res4
```

\newpage

## Statistike - Illinois, Iowa i South Dakota

Prikaz udjela stanovništva koje boluje od kroničnih plućnih bolesti (COPD) u državama Illinois, Iowa i South Dakota:

```{r, echo=FALSE}
#Deskriptivna statistika za odabrane savezne drzave
Illinois_COPD <- per_state_summary[(per_state_summary$StateDesc == "Illinois" & per_state_summary$Short_Question_Text == "COPD"),]

Iowa_COPD <- per_state_summary[(per_state_summary$StateDesc == "Iowa" & per_state_summary$Short_Question_Text == "COPD"),]

S_Dakota_COPD <- per_state_summary[(per_state_summary$StateDesc == "South Dakota" & per_state_summary$Short_Question_Text == "COPD"),]

barplot(c(Illinois_COPD$Total.percentage, Iowa_COPD$Total.percentage, S_Dakota_COPD$Total.percentage), col = c(myPink, myPurple, myBlue), names = c("Illinois", "Iowa", "South Dakota"))
```

Hi-kvadrat test za proporcije također smo koristili da pronađemo razlike za COPD u državama Illinois, Iowa i South Dakota.
Hipoteze:
H0 - udjeli su jednaki
H1 - udjeli su različiti
Dobili smo malu p-vrijednost pa sukladno tome odbacujemo H0 u korist H1.

Sukladno prijašnjim hi-kvadrat testovima, zbog velikih uzoraka čak i male
razlike u proporcijama imaju veliku značajnost.

```{r}
#Hi-kvadrat test proporcije za COPD u odabranim drzavama
res5 <- prop.test(c(Illinois_COPD$Population.affected, Iowa_COPD$Population.affected, S_Dakota_COPD$Population.affected), c(Illinois_COPD$Population, Iowa_COPD$Population, S_Dakota_COPD$Population))

res5
```

\newpage

# Utjecaj metoda prevencije na bolesti

Napravimo multivarijantnu linearnu regresiju kako bismo perliminarno vidjeli na koje bolesti naše mjere prevencije imaju značajni učinak. Za svaku bolest odredit ćemo model oblika: Očekivan postotak bolesti = SUM( koeficijent_i* postotak_prevencije_i  ), na razini čitave države.

```{r}

per_city_data <- health_data_adj %>% group_by(CityName, PopulationCount) %>% summarise(
  checkup = Data_Value[Short_Question_Text == "Annual Checkup"],
  insurance = 100.0 - Data_Value[Short_Question_Text == "Health Insurance"],
  bp_med = Data_Value[Short_Question_Text == "Taking BP Medication"],
  chol_screen = Data_Value[Short_Question_Text == "Cholesterol Screening"],
  arthritis = Data_Value[Short_Question_Text == "Arthritis"],
  cancer_noskin = Data_Value[Short_Question_Text == "Cancer (except skin)"],
  copd = Data_Value[Short_Question_Text == "COPD"],
  coronary_heart_disease = Data_Value[Short_Question_Text == "Coronary Heart Disease"],
  asthma = Data_Value[Short_Question_Text == "Current Asthma"],
  diabetes = Data_Value[Short_Question_Text == "Diabetes"],
  high_bp = Data_Value[Short_Question_Text == "High Blood Pressure"],
  high_col = Data_Value[Short_Question_Text == "High Cholesterol"],
  mental_health = Data_Value[Short_Question_Text == "Mental Health"],
  physical_health = Data_Value[Short_Question_Text == "Physical Health"],
  stroke = Data_Value[Short_Question_Text == "Stroke"],
  ckd = Data_Value[Short_Question_Text == "Chronic Kidney Disease"]
)
```

\newpage

#Utjecaj metoda prevencije na bolesti

Napravimo multivarijantnu linearnu regresiju kako bismo perliminarno vidjeli na koje bolesti naše mjere prevencije imaju značajni učinak.

```{r}
formula <- cbind(arthritis, cancer_noskin, copd, coronary_heart_disease, asthma, diabetes, high_bp, high_col, mental_health, physical_health, stroke, ckd) ~ checkup + insurance + bp_med + chol_screen
fit <- lm(formula, data=per_city_data)
summary(fit)
```
Rezultati kronične bubrežne bolesti ističu se kao zanimljivi jer ih relativno dobro predviđamo linearnom regresijom, a također čini se kao da je jedan regresor nepotreban.

## Kronične Bubrežne bolesti

U ovom potpoglavlju istražit ćemo vezu između ove četiri mjere prevencije i kroničnih bubrežnih bolesti (KBB). Tu vezu pokušat ćemo objasniti metodom linearne regresije, koju ćemo obaviti na razini cijele države.

Prvo pogledajmo grafove koje prikazuju pojedinačne veze između metode prevencija i KBB, na sljedećim grafovima svaka točka predstavlja jedan grad.
```{r}
#Chronic Kidney Disease data
CKD_data <- per_city_data[, c("checkup", "insurance", "bp_med", "chol_screen", "ckd", "CityName", "PopulationCount")]

plot(CKD_data$checkup, CKD_data$ckd, xlab="Godišnji pregled (%)", ylab="Kronične bolesti bubrega (%)")
plot(CKD_data$insurance, CKD_data$ckd, xlab="Zdravstveno osigurani (%)", ylab="Kronične bolesti bubrega (%)")
plot(CKD_data$bp_med, CKD_data$ckd, xlab="Ljekovi za krvni tlak (%)", ylab="Kronične bolesti bubrega (%)")
plot(CKD_data$chol_screen, CKD_data$ckd, xlab="Pregled kolesterola (%)", ylab="Kronične bolesti bubrega (%)")
```
Primjećujemo da postoji jak utjecaj zdravstvenog osiguranja te učestalosti testiranja kolesterola na KBB, no grafovi su previše raspršeni da bi ijedan od njih u potpunosti objasnio fenomen. Iz grafova godišnjih pregleda i uzimanja ljekova za krvni tlak ne možemo previše zaključiti.

```{r}

fit1 <- lm(CKD_data$ckd ~ CKD_data$insurance + CKD_data$chol_screen + CKD_data$checkup + CKD_data$bp_med)
summary(fit1)
qqnorm(fit1$residuals)
qqline(fit1$residuals, col = "steelblue", lwd = 2)
```
Reziduali regresije prate normalnu distribuciju dovoljno dobro da možemo opravdati pretpostavku normalnosti greške.
U zadnjem stupcu rezultata regresije "Pr(>|t|)", za svaki parametar možemo vidjeti p-vrijednost testa o regresijskim koeficijentima. Iz tog stupca možemo očitati da su faktori zdravstvenog osiguranja, pregleda kolesterola, te godišnjih pregleda signifikatni čak i pri jako malim vrijednostima alfa. Isto ne možemo reći i za utjecaj uzimanja ljekova za krvni tlak, tako da ćemo regresiju provesti još jednom, ali ćemo izbaciti taj regresor. 

```{r}
fit2 <- lm(CKD_data$ckd ~ CKD_data$insurance + CKD_data$chol_screen + CKD_data$checkup)
summary(fit2)
qqnorm(fit2$residuals, main="Normal QQ plot of residuals")
qqline(fit2$residuals, col = "steelblue", lwd = 2)
```
Konačni model linearne regresije objašnjava 78.66% varijacije KBB. Rezultati testova o regresijskim koeficijentima kao i u prošlom primjeru javlja jako male p-vrijednosti što nam omogućuje da odbacimo hipotezu da je neki od koeficijenata zapravo jednak nuli. Normalni qq graf reziduala opravdava pretpostavku normalnosti pogreške.

Iz iznosa koeficijenata regresije možemo zaključiti da veće stope zdravstvene osiguranosti te pregleda kolesterola imaju poželjan utjecaj na postotak kroničnih bubrežnih bolesti. Te od ova dva faktora, pregled kolesterola možemo izdvojiti kao značajnijeg u suzbijanju kroničnih bubrežnih bolesti. Iznenađujuć rezultat ove analize je činjenica da godišnji pregledi naizgled imaju negativan utjecaj na kronične bolesti bubrega, to jest postoji trend da u populacijama u kojima više ljudi ide na godišnje pregleda ima i više kroničnih bubrežnih bolesti. Ta činjenica bi se mogla objasniti trećom skrivenom varijablom, koja utječe na obje varijable. Na primjer moguće je da u gradovima sa starijim stanovništvom ljudi više oboljevaju od bolesti, ali iz istog razloga češće idu na preglede. Ovu hipotezu ipak ne možemo istražiti jer nemamo podatke o starosti stanovništva.
